【裁判字號】    97,簡,330
【裁判日期】    980223
【裁判案由】    醫療法
【裁判全文】
臺北高等行政法院判決
                                       97年度簡字第330號
原      告  吳銘鴻
被      告  桃園縣政府
代  表  人  甲○○（縣長）
訴訟代理人  乙○○
上列當事人間因醫療法事件，原告不服行政院衛生署中華民國97
年4 月7 日衛署訴字第0970004619號訴願決定，提起行政訴訟，
本院判決如下：
    主  文
原告之訴駁回。
訴訟費用由原告負擔。
    事實及理由
一、司法院於民國（下同）92年9 月17日以（92）院台廳行一字
    第23681 號令，依行政訴訟法第229 條第2 項之規定，將同
    條第1 項之簡易案件金額（價額）提高為新台幣（下同）20
    萬元，並於93年1 月1 日實施。本件原告係因違反醫療法事
    件，經被告以96年12月21日府衛醫字第0960163104號行政裁
    處書，處5 萬元罰鍰而涉訟，依行政訴訟法第229 條第1 項
    第2 款規定，應依簡易訴訟程序進行之，並不經言詞辯論為
    判決，合先敘明。
二、事實概要：原告未取得合法醫師資格，於桃園縣桃園市○○
    路177 號經營「讚春脊骨神經科」，經桃園縣八德市衛生所
    及桃園縣龜山鄉衛生所於96年11月6 日查獲在市招刊載「‧
    ‧‧讚春脊骨神經科‧‧‧」等內容暗示或影射醫療業務之
    廣告，移請被告所屬衛生局查處，經該局查證屬實。被告乃
    以原告違反醫療法第84條規定，依同法第104 條規定，於96
    年12月21日以府衛醫字第0960163104號行政裁處書處原告5
    萬元罰鍰，嗣後不得再有類似情事，否則加重處罰。原告不
    服，提起訴願遭決定駁回，遂提起行政訴訟。
三、原告起訴主張：「脊骨神經科」為「chiropractic」之翻譯
    名稱，係使用無侵入性之手技針對人體骨骼、肌肉、脊椎神
    經之平衡調整，並無醫療行為，何來醫療廣告之說。況行政
    院衛生署（下稱衛生署）曾於95年10月聲明整脊、推拿等非
    關醫療行為，而不納入管理。且國內各中西醫亦無「脊骨神
    經科」之科別，原告使用「脊骨神經科」，將正確之名稱告
    訴大眾，並未違法，被告認事用法，顯有違誤。並聲明求為
    判決撤銷訴願決定及原處分。
四、被告則以：
  (一)依據衛生署82年11月19日衛署醫字第82075656號公告：「不
    列入醫療管理之行為：一、未涉及接骨或交付內服藥品，而
    以傳統之推拿手法，或使用民間習用之外敷膏藥、外敷生草
    藥與藥洗，對運動跌損傷所為之處置行為。二、未使用儀器
    ，未交付或使用藥品，或未有侵入性，而以傳統習用方式，
    對人體疾病所為之處置行為。如藉按摩、指壓、刮痧、腳底
    按摩、收驚、神符、香灰、拔罐、氣功與內之功術等方式，
    對人體疾病所為之處置行為。」上開不列入醫療管理之行為
    ，除標示其項目外，依醫療法第59條規定，不得為醫療廣告
    ，故原告僅能刊登「按摩、指壓、刮痧、腳底按摩‧‧‧」
    等項目。
  (二)次按衛生署95年11月1 日衛署醫字第095004572 號函：「三
    、按整脊係對於脊椎之矯正，屬醫療行為，應由醫師、中醫
    師或物理治療師依醫囑為之，其他人員不得替民眾整脊，違
    者以密醫論處。」是原告如有為民眾做整脊之行為，顯涉違
    反醫師法第28條。
  (三)本件經訴願決定認定「‧‧‧本件訴願人廣告『讚脊骨神經
    科』既非醫療機構，訴願人亦未具合法醫師資格，於市招刊
    登『‧‧‧讚脊骨神經科‧‧‧』之文字，散發訊息予消費
    者，宣稱整脊等功效，核屬招徠患者醫療為目的之醫療廣告
    ，並無疑義，訴願人縱曾學習脊骨神經及自然醫學，並獲得
    證書，在尚未取得醫師執照前，並不等同可以執行醫療業務
    ‧‧‧」故被告據以論處，應無疑義等語，資為抗辯。並聲
    明求為判決駁回原告之訴。
五、本院之判斷：
  (一)按「非醫療機構，不得為醫療廣告。」「本法所稱醫療機構
    ，係指供醫師執行醫療業務之機構。」「本法所稱醫療廣告
    ，係指利用傳播媒體或其他方法，宣傳醫療業務，以達招徠
    患者醫療為目的之行為。」「廣告內容暗示或影射醫療業務
    者，視為醫療廣告。」「本法所稱主管機關：在中央為行政
    院衛生署；在直轄市為直轄市政府；在縣（市）為縣（市）
    政府。」「違反第84條規定為醫療廣告者，處新臺幣5 萬元
    以上25萬元以下罰鍰。」為醫療法第84條、第2 條、第9 條
    、第87條第1 項、第11條及第104 條所明定。依衛生署82年
    11月19日衛署醫字第82075656號公告：「一、不列入醫療管
    理之行為如下：1.未涉及接骨或交付內服藥品，而以傳統之
    推拿方法，或使用民間習用之外敷膏藥、外敷生草藥與藥洗
    ，對運動跌打損傷所為之處置行為。2.未使用儀器，未交付
    或使用藥品，或未有侵入性，而以傳統習用方式，對人體疾
    病所為之處置行為。如藉按摩、指壓、刮痧、腳底按摩、收
    驚、神符、香灰、拔罐、氣功與內功之功術等方式，對人體
    疾病所為之處置行為。二、前項不列入醫療管理之行為，除
    標示其項目外，依醫療法第59條（現為84條）規定，不得為
    醫療廣告。」95年11月1 日衛署醫字第095004572 號函：「
    ．．．三、按整脊係對於脊椎之矯正，屬醫療行為，應由醫
    師、中醫師或物理治療師依醫囑為之，其他人員不得替民眾
    整脊，違者以密醫論處。」
  (二)如事實概要欄所載之事實，有系爭廣告照片、監錄違規醫療
    廣告月報表、96年12月10日訪問紀要等件影本在原處分卷可
    稽，堪認為真實。查原告設立「讚春脊骨神經科」市招，雖
    未明示醫療業務，惟綜觀其文字、方式、用語，顯以暗示、
    影射之方式表明其經營脊骨、神經治療之醫療業務，已具招
    徠他人醫療之效果，應視為醫療廣告。原告未取得合法醫師
    資格，經營之「讚春脊骨神經科」並非醫療機構，竟違規為
    醫療廣告，被告依法處分，訴願決定予以維持，並無不合。
  (三)原告雖主張「脊骨神經科」為「chiropractic」之翻譯名稱
    ，並非醫療行為云云。惟查原告廣告宣稱之「脊骨神經」業
    務，依原告所提「脊骨神經簡介」，其治療「最具代表性的
    便是經過科學研究，以人體功學及力學為基礎的徒手脊椎關
    節矯正技術。主要目的是要該失調的脊椎關節恢復正常活動
    功能、移除神經擾使神經系統正常運作。脊醫治療系統極為
    多元，有的是以徒手治療為主，、有的須運用專屬治療儀器
    ，但都有共同的目標，即是矯正錯位的脊椎關節，使神經正
    常傳導。」（見本院卷第52頁），與主管機關衛生署前開82
    年11月19日公告不列入醫療管理之行為顯不相符，而屬對脊
    椎矯正之醫療行為。原告既領有氣功推拿整復師證書（見本
    院卷第51頁），卻未於系爭廣告表明為氣功推拿整復，益見
    其具有脊骨神經醫療業務之暗示與影射，此與chiropractic
    之翻譯名稱無關，其主張無可採。從而原處分及訴願決定均
    無違誤，原告仍執前詞訴請撤銷，為無理由，應予駁回。
六、兩造其餘陳述於判決結果不生影響，無庸一一論列，併予敘
    明。
據上論結，本件原告之訴為無理由，爰依行政訴訟法第233條第1
項、第98條第1項前段，判決如主文。
中    華    民    國    98    年     2    月   23     日
                    臺北高等行政法院第三庭
                                    法  官  楊  莉  莉
上為正本係照原本作成。
本件以訴訟事件所涉及之法律見解具有原則性者為限，始得於本
判決送達後20日內向本院提出上訴狀並表明上訴理由，如已於本
判決宣示後送達前提起上訴者，應於判決送達後20日內補具上訴
理由（均按他造人數附繕本），且經最高行政法院許可後方得上
訴。
中    華    民    國    98    年     2    月   23     日
                                    書記官  陳  圓  圓


司法院資訊處製作；財團法人民間司法改革基金會備份。
